【裁判字號】    97,上易,855
【裁判日期】    980203
【裁判案由】    損害賠償
【裁判全文】
臺灣高等法院民事判決                 97年度上易字第855號
上  訴  人  甲○○
被上訴人    乙○○
上列當事人間請求損害賠償事件，上訴人對於中華民國97年9月3
日臺灣桃園地方法院97年度訴字第443號第一審判決提起上訴，
本院於98年1月6日言詞辯論終結，判決如下：
    主  文
原判決除確定部分外，關於命上訴人給付超過「新台幣肆拾陸萬
玖仟伍佰壹拾柒元及自民國九十六年八月十四日起，至清償日止
，按年息百分之五計算之利息」部分，暨該部分假執行之宣告，
並命負擔訴訟費用之裁判均廢棄。
上開廢棄部分，被上訴人在第一審之訴及假執行之聲請均駁回。
其餘上訴駁回。
第一、二審訴訟費用除確定部分外，由被上訴人負擔百分之三，
餘由上訴人負擔。
    事實及理由
一、本件被上訴人主張：上訴人於民國95年8月9日下午2時15分
    許，駕駛車牌號碼H3－2388號自用小客車沿桃園縣龍潭鄉○
    ○村○○路由南往北方向行駛，行經該路段與同路段1000號
    行政院原子能委員會核能研究所出入口車道路口，欲右轉駛
    入該研究所時，即應注意轉彎車應讓直行車先行，且行駛至
    無號誌交叉路口，有右轉時應注意右後側之直行來車動態並
    讓其先行，而依當時情形天候晴、光線為日間自然光線，且
    路面狀態乾燥、無缺陷、無障礙物，視距良好，並無不能注
    意之情事，上訴人竟疏於注意右後側之直行來車動態，亦未
    暫停讓右後側直行車先行，貿然右轉，過失撞及騎乘車牌號
    碼PL2－206號重型機車之伊，致伊受有左胸部鈍挫傷併3、4
    、5、6、7、8、9肋骨骨折及血胸、左鎖骨中段閉鎖性骨折
    之傷害，經治療、復健，但左肩功能影響，活動受限，左肩
    活動度外展至80度（正常人約大於160度），上舉至80度，
    符合於勞工保險殘廢標準所列一上肢三大關節中，有一大關
    節遺存運動障害第13級標準，減少勞動力比例為23.07%，伊
    之病況並無減經，且正值壯年家庭負擔重，因本件傷害身心
    苦不堪言。伊為國中畢業，已婚，小孩2位分別為18、20歲
    ，受傷後無業，無不動產，負債約新台幣（下同）30萬元，
    住在配偶所有房屋。伊因本件車禍受有如下之損害：(一)已支
    出之醫藥費用6萬8,448元。(二)95年8月9日起至95年9月1日止
    計24日住院期間，因骨折不能自理生活，需全日看護，依每
    日2,100元計算，合計5萬0,400元。(三)伊受傷後1年不能工作
    ，其受傷前每月薪資為5萬元，其減少工作收入合計60萬元
    。(四)伊主張受此傷害減少勞動能力23.07％，依月薪5萬元，
    至年滿60歲止，伊受有減少勞動能力損失依霍夫曼公式計算
    為132萬7,463元。(五)精神慰藉金20萬元，合計224萬6,311
    元。而上訴人確已給付6萬9,568元等情，爰依侵權行為之法
    律關係，求為命上訴人應給付被上訴人224萬6,311元及自刑
    事附帶民事起訴狀繕本送達之翌日起，至清償日止，按年息
    百分之5計算利息之判決（原審判命上訴人應給付被上訴人
    48萬2,747元及自96年8月13日起至清償日止，按年息百分之
    5計算之利息，而駁回被上訴人其餘之請求。上訴人對其敗
    訴部分聲明不服，提起上訴；被上訴人對其敗訴部分未聲明
    不服，則該部分確定在案）。並答辯聲明：上訴駁回。
二、上訴人則以：
    (一)伊對本件車禍之發生過程、伊為肇事主因、被上訴人為肇
      事次因、被上訴人因車禍受有前述傷害、住院期間、後遺
      症、被上訴人請求醫藥費6萬8,448元、看護費5萬0,400元
      、減少工作收入1萬0,680元部分均不爭執（見本院卷第17
      頁之筆錄）。
    (二)原判決計算勞動能力減損比率過高，且被上訴人情況已好
      轉，鑑定時伊不在場，被上訴人請求勞動能力損失44萬
      0,594元過高。另被上訴人請求精神慰藉金20萬元亦過高
      ，被上訴人亦有肇事次因之過失，應減免伊之賠償責任及
      伊已給付6萬9,568元等語，資為抗辯。並上訴聲明：
      (一)原判決不利於上訴人部分廢棄。(二)上開廢棄部分，被上
      訴人在第一審之訴及假執行之聲請均駁回。
三、兩造不爭執事項：
    兩造於95年8月9日下午2時15分時，在桃園縣龍潭鄉○○路
    口發生車禍，被上訴人因此受有傷害，致支出醫藥費用6萬
    8,448元、看護費5萬0,400元、減少工作收入1萬0,680元及
    上訴人已給付被上訴人6萬9,568元之事實，為兩造所不爭執
    （見本院卷第18頁之筆錄），且有診斷證明書可證（見原審
    附民卷第3頁）。而上訴人因此所涉及刑責部分，亦經刑事
    法院依過失傷害罪名，判處有期徒刑五月，得易科罰金之事
    實，亦有台灣桃園地方法院（下稱桃園地院）96年度壢交簡
    字第1724號刑事判決足據（見原審訴字卷第4、5頁之刑事判
    決），自堪信為真實。
四、本件經依民事訴訟法第463條準用同法第270條之1第1項第3
    款規定，整理並協議簡化爭點後，兩造同意就本院97年11月
    10日準備程序中，兩造協議簡化之爭點為辯論範圍。本件兩
    造之爭執點為：被上訴人請求減少勞動能力損失44萬0,594
    元、精神慰藉金20萬元，是否過高？（見本院卷第18 頁之
    筆錄）茲分述如下：
    (一)按刑事訴訟判決所認定之事實，固非當然有拘束民事訴訟
      判決之效力，但民事法院調查刑事訴訟原有之證據，而斟
      酌其結果以判斷事實之真偽，並於判決內記明其得心證之
      理由，即非法所不許（最高法院69年台上字第2674號及49
      年台上字第929號判例意旨參照）。
    (二)經查，本件事故之發生，係上訴人於95年8月9日下午2時
      15分許，駕駛自用小客車沿桃園縣龍潭鄉○○村○○路由
      南往北方向行駛，行經該路段與同路段1000號行政院原子
      能委員會核能研究所出入口車道路口，欲右轉駛入該研究
      所時，即應注意轉彎車應讓直行車先行，且行駛至無號誌
      交叉路口，右轉時應注意右後側之直行來車動態並讓其先
      行，而依當時情形天候晴、光線為日間自然光線，且路面
      狀態乾燥、無缺陷、無障礙物，視距良好，並無不能注意
      之情事，上訴人竟疏於注意右後側之直行來車動態，亦未
      暫停讓右後側直行車先行，貿然右轉，過失撞及騎乘重型
      機車之被上訴人，致被上訴人受有左胸部鈍挫傷併3、4
      、5、6、7、8、9肋骨骨折及血胸、左鎖骨中段閉鎖性骨
      折之傷害，而上訴人因而被判處有期徒刑五月，得易科罰
      金之事實，為兩造所不爭執，且有診斷證明書、醫療費用
      收據、桃園地院96年度壢交簡字第1724號刑事判決可考（
      見原審附民卷第3頁、原審訴字卷第4、5頁、第54頁至第
      65頁）。足證上訴人確有因過失傷害之侵權行為。則被上
      訴人本於侵權行為之法律關係，請求上訴人賠償損害，自
      屬有據。
    (三)按因故意或過失，不法侵害他人之權利者，負損害賠償責
      任。又汽車、機車或其他非依軌道行駛之動力車輛，在使
      用中加損害於他人者，駕駛人應賠償因此所生之損害。又
      不法侵害他人之身體或健康，對於被害人因此喪失或減少
      勞動能力，或增加生活上之需要時，應負損害賠償責任，
      民法第184條第1項前段、第191條之2前段、第193條第1項
      分別定有明文。經查：
      1.關於被上訴人請求支出醫療費用6萬8,448元、看護費5
        萬0,400元、減少工作收入1萬0,680元部分，為上訴人
        所不爭執（見本院卷第18頁之筆錄）。是被上訴人此部
        分之主張，自屬可採。
      2.關於被上訴人請求減少勞動能力損失44萬0,594元部分
        ：
        按被害人因身體或健康受侵害，而減少勞動能力者，
          其減少勞動能力之價值，不能以現有之收入為準，應
          以其能力在通常情形下可能取得之收入為標準。其金
          額應就被害人受侵害前之身體健康狀態、教育程度、
          專門技能、社會經驗等方面酌定之，不能以受傷後一
          時一地之工作收入為準。
        上訴人雖辯稱原判決計算勞動能力減損比率過高，且
          被上訴人情況已好轉，鑑定時伊不在場，被上訴人請
          求勞動能力損失44萬0,594元過高云云。惟查，被上
          訴人因系爭車禍，受有左胸部鈍挫傷併3、4、5、6、
          7 、8、9肋骨骨折及血胸、左鎖骨中段閉鎖性骨折之
          傷害，此亦為上訴人所不爭執，且有診斷證明書可考
          （見原審附民卷第3頁）。而被上訴人受此傷害雖經
          治療、復健，惟殘留後遺症，業經國軍桃園總醫院鑑
          定後函稱「二、簡員（即被上訴人）於97年6月25日
          門診診察，診斷為左肩創傷性僵硬，左鎖骨骨折，X
          光檢查骨折已癒合，神經檢查無臂叢神經受損，但左
          肩功能影響，活動受限，左肩活動度外展至80度（正
          常人約大於160度），上舉至80度，損失達正常人1/2
          功能。」有該醫院97年7月11日醫桃企管字第0970001
          933號函可考（見原審訴字卷第75頁之函文）。且被
          上訴人於95年10月20日起至96年8月2日止，接受復健
          物理治療，共掛門診8次及復健47次等情，有復健診
          所診斷證明書可考（見原審訴字卷第69頁）。則依國
          軍桃園總醫院之鑑定可知，被上訴人因系爭車禍受傷
          後，左肩功能影響，活動受限，左肩活動度外展至80
          度（正常人約大於160 度），上舉至80度，損失達正
          常人1/2功能，且須復健，足見被上訴人受傷情況並
          殘留後遺症。又國軍桃園總醫院與兩造並無親戚或僱
          傭關係，縱使鑑定時上訴人不在場，醫師本於專業為
          鑑定，不可能偏頗，足見被上訴人確因系爭車禍受傷
          ，且造成左肩活動度外展至80度（正常人約大於160
          度），上舉至80度，損失達正常人1/2功能。
        被上訴人受傷情形已符合勞工保險殘廢標準所列一上
          肢三大關節中，有一大關節遺存運動障害第13級標準
          ，其減少勞動力比例為23.07％（見本院卷第38、39
          頁之資料）。又被上訴人為47年11月5日出生（見原
          審附民卷第3頁之證明書），自96年3月1日起至年滿
          60歲即107年11月4日止（雖現已修法可於年滿65歲退
          休，惟本件被上訴人僅請求至年滿60歲），尚得工作
          11年8月3日，是被上訴人請求該期間減少勞動力之損
          失，依行政院勞工委員會發布之基本工資每月1萬
          7,280元（見本院卷第37頁之資料）及減少勞動力比
          例23.07%計算，被上訴人受有每月減少勞動能力損失
          3,986元（計算式為：1萬7,280元×23.07%＝3,986元
          ，元以上4捨5入），並依霍夫曼公式計算按週年利率
          5%扣除中間利息，自96年3月1日起至107年11月4日止
          ，計11年8月3日期間（140.1個月，霍夫曼係數為
          110.00000000）所減少勞動能力損失總額為44萬
          0,594元等語，自屬有據。逾此範圍之請求，即屬無
          據。
      3.關於被上訴人請求精神慰藉金20萬元部分：
        按慰藉金之賠償以身體、健康遭受侵害，使精神上受
          有痛苦為必要，至其核給之標準固與財產上損害之計
          算不同，惟非不可斟酌雙方身分、資力與加害程度，
          及其他各種情形核定相當之數額。
        經查，被上訴人因系爭車禍，致受有左胸部鈍挫傷併
          3、4、5、6、7、8、9肋骨骨折及血胸、左鎖骨中段
          閉鎖性骨折之傷害，經治療、復健，但左肩功能影響
          ，活動受限，左肩活動度外展至80度（正常人約大於
          160度），上舉至80度，符合於勞工保險殘廢標準所
          列一上肢三大關節中，有一大關節遺存運動障害第13
          級標準，減少勞動力比例為23.07%；又被上訴人於47
          年11月5日出生，正值壯年家庭負擔甚重，因本件傷
          害，致受有相當之痛苦，自得請求非財產上損害。本
          院審酌本件車禍發生經過，被上訴人受傷之情形，經
          治療、復健，但左肩功能仍受影響，損失達正常人二
          分之一功能，中年轉業困難，為國中畢業，已婚，小
          孩2位分別為18、20歲，受傷後無業，無不動產，負
          債約30萬元（見原審訴字卷第29頁至第31頁之明細表
          ），住在配偶所有房子。而上訴人為66年11月14 日
          生，現就讀研究所博士班，未婚，無小孩，無不動產
          ，無負債（見本院卷第17頁之筆錄、原審卷第21頁至
          第24頁）等一切情狀，認被上訴人請求慰藉金20萬元
          ，自屬適當。
      4.準此，被上訴人請求醫藥費用6萬8,448元、看護費用5
        萬0,400元、減損工作收入1萬0,680元、減少勞動能力
        損失44萬0,594元及精神慰藉金20萬元，合計77萬0,122
        元（計算式為：6萬8,448元＋5萬0,400元＋1萬0,680元
        ＋44萬0,594元＋20萬元＝77萬0,122元，原判決計算為
        78萬9,022元，顯有誤算）。
    (四)末按損害之發生或擴大，被害人與有過失者，法院得減輕
      賠償金額，或免除之，民法第217條第1項亦有明文。經查
      ，上訴人對本件車禍之發生，固有前述肇事主因之過失，
      惟被上訴人對本件車禍之發生，亦有騎乘機車於視線與視
      距均良好情況下，行至無號誌交岔路口，疏未注意減速慢
      行為隨時停車之準備，違反道路交通安全規則第93條第1
      項第2款之規定，對本件車禍之發生，亦有肇事次因之過
      失，此為兩造所不爭執，且經送臺灣省桃園縣區車輛行車
      事故鑑定委員會鑑定結果亦同此認定，此有該委員會於96
      年5月24日以桃縣行字第0965201406號函附該委員會96年5
      月22日桃縣鑑960242案鑑定意見書可考（見原審訴字卷第
      4頁反面所附刑事判決理由欄之記載）。則被上訴人對本
      次事故之發生，既屬與有過失，爰斟酌本次事故發生情節
      ，被上訴人有直行車行至無號誌交岔路口，疏未注意減速
      慢行為隨時停車準備之肇事次因過失，上訴人轉彎車，疏
      於注意右後側之直行來車動態，亦未暫停讓右後側直行車
      先行，貿然右轉肇事主因之過失及損害數額，被上訴人與
      上訴人之過失比例為3:7，即上訴人須負十分之七之過失
      責任。承前所述，被上訴人因本次事故得請求之金額為77
      萬0,122元，則上訴人應賠償之金額為53萬9,085元（計算
      式為：77萬0,122元×0.7＝53萬9,085元，元以下四捨五
      入）。又上訴人辯稱其已清償6萬9,568元，此亦為被上訴
      人所不爭執，則扣除6萬9,568元後，被上訴人得請求之金
      額為46萬9,517元（計算式為：53萬9,085元－6萬9,568元
      ＝46萬9,517元）。
五、綜上所述，被上訴人依侵權行為之法則，請求上訴人給付46
    萬9,517元及自刑事附帶民事起訴狀送達之翌日即96年8月14
    日（本件刑事附帶民事起訴狀繕本於96年8月3日寄存送達於
    上訴人--見原審附民卷第6頁之送達證書，依民事訴訟法第
    138條第2項規定，於送達經10日發生效力，即於96年8月13
    日發生送達效力，利息部分被上訴人請求自送達之翌日起算
    ，即自96年8月14日起算）起，至清償日止，按年息百分之5
    計算之利息，自屬正當，應予准許。至超過上開部分（除確
    定部分外）之請求，非屬正當，即屬不應准許。從而原審就
    上開應予准許部分，所為上訴人敗訴之判決，並無不合，上
    訴意旨指摘原判決此部分不當，求予廢棄改判，為無理由，
    應駁回其上訴。就上開不應准許部分，所為上訴人敗訴之判
    決，尚有未洽，上訴意旨指摘原判決此部分不當，求予廢棄
    改判，為有理由。
六、本件事證已臻明確，兩造其餘主張與舉證，經審酌核與判決
    結果不生影響，爰不逐一論述，併此敘明。
七、據上論結，本件上訴為一部有理由，一部無理由，依民事訴
    訟法第450條、第449條第1項、第79條，判決如主文。
中    華    民    國    98    年    2     月    3     日
                  民事第七庭
                        審判長法  官  鄭三源
                              法  官  邱  琦
                              法  官  王聖惠
正本係照原本作成。
不得上訴。
中    華    民    國    98    年    2     月    3     日
                              書記官  陳樂觀


司法院資訊處製作；財團法人民間司法改革基金會備份。
